【裁判字號】    96,金上,3
【裁判日期】    970422
【裁判案由】    損害賠償
【裁判全文】
臺灣高等法院臺中分院民事判決      96年度金上字第3號
上  訴  人  台中商業銀行股份有限公司
法定代理人  地○○
訴訟代理人  蘇顯騰     律師
            巳○○
被  上訴人  天○○
            Ｂ○○
上  一  人
訴訟代理人  劉錦勳     律師
            賴鴻鳴     律師
被 上訴 人  Ａ○○
            黃○○○
            Ｃ○○
            亥○○（原名曾世芳）
            宙○○
            曾世珍
            張小華
            宇○○
            玄○○
            王天送
            Ｄ○○
            丙○○
            辰○○
            未○○
            辛○○
            戌○○
            甲○○（原名王博泉）
            酉○○
            午○○
            壬○○
            乙○○
            己○○
            庚○○
            丑○○
            申○○
            卯○○
            寅○○
            丁○○
上  五  人
訴訟代理人  楊承彬    律師
被  上訴人  癸○○○
            Ｅ○○
            戊○○
上  一  人
訴訟代理人  陳惠伶    律師
複  代理人  子○○
上列當事人間請求損害賠償事件，上訴人不服台灣台中地方法院
92年度重訴字第365號中華民國95年11月29日第一審判決，提起
上訴，本院於97年4月8日言詞辯論終結，判決如下：
    主  文
上訴駁回。
第二審訴訟費用由上訴人負擔。
    事實及理由
一本件上訴人之法定代理人於訴訟繫屬中已更變為地○○，此有
  卷附之上訴人銀行公司變更登記表1件可稽（原審卷第6宗第16
  2頁），茲據其聲明承受訴訟，核無不合，先予敘明。
二被上訴人天○○、Ａ○○、黃○○○、Ｃ○○、亥○○、宙○
  ○、曾世珍、張小華、宇○○、玄○○、王天送、Ｄ○○、丙
  ○○、辰○○、未○○、辛○○、戌○○、甲○○、酉○○、
  午○○、壬○○、乙○○、己○○、庚○○、癸○○○、Ｅ○
  ○26人經合法通知，無正當理由，均未於（最後）言詞辯論期
  日到場，核無民事訴訟法第386條各款所列情形，爰依上訴人
  之聲請，由其一造辯論而為判決。
三本件上訴人起訴主張：廣三集團總裁曾正仁，因炒作拉抬順大
  裕公司股票失利，於民國（下同）87年11月24日凌晨，在廣三
  集團內召開緊急會議，決定自是日起違約交割同年月21日起以
  人頭帳戶所買賣之順大裕公司股票，及將掩飾、隱匿廣三集團
  原足以支付交割買賣順大裕公司股票之款項，決定違約交割不
  予支出。被上訴人天○○、Ｂ○○、Ａ○○、黃○○○、Ｃ○
  ○、宙○○、曾世芳、曾世珍等人因係曾正仁之近親；被上訴
  人張小華、宇○○（改名前為黃祝）、玄○○、王天送、Ｄ○
  ○（改名前為賴惠伶）、丙○○、辰○○、未○○、辛○○、
  戌○○、酉○○、壬○○、乙○○、己○○等人為廣三集團或
  其旗下相關企業之高級幹部；被上訴人戊○○係曾正仁之好友
  ；被上訴人庚○○、Ｅ○○、癸○○○、丁○○、丑○○、申
  ○○、卯○○則與被上訴人戊○○有親屬之關係（即分別為證
  券交易法第157條之1第1項第3、4款之人），分別得悉上開重
  大影響順大裕公司股票價格之消息，竟於該消息未公開前，將
  其自己名下及利用人頭戶開戶購買之順大裕公司股票，於87年
  11月24日上午併予賣出，其中被上訴人丑○○（及其借用丁○
  ○、Ｅ○○、卯○○、寅○○）、戊○○（及其借用己○○、
  庚○○、申○○、癸○○○）、Ｂ○○（及其借用天○○、Ａ
  ○○、Ｃ○○、黃○○○）、宇○○、張小華、玄○○、戌○
  ○、王天送、壬○○、酉○○、辰○○、王博泉、午○○、曾
  世珍、曾世芳、乙○○、丙○○、辛○○、未○○，各賣出70
  4張、2386張、1920張、5張、200張、118張、24張、10張、11
  8張、26張、40張、8張、9張、991張、580張、161張、20張、
  5張、9張，分別涉犯內線交易罪。而上訴人先後於87年11月19
  日、同年月20日共計買入順大裕公司股票2萬9308張，金額合
  計17億4576萬8000元（另手續費218萬5000元）；另廣三集團
  所使用之人頭戶（即被上訴人宇○○、張小華、玄○○、戌○
  ○、王天送、壬○○、酉○○、辰○○、王博泉、午○○、曾
  世珍、曾世芳、乙○○、丙○○、辛○○、未○○等人）於87
  年11月21日、23日及24日在上訴人銀行證券商委託大量買進順
  大裕公司股票，於同年11月24、25及26日應履行交割之日，拒
  不履行交割，造成上訴人為履行交割而受到鉅額損失，上訴人
  為證券交易法第157條之1第2項所定之善意從事相反買賣之人
  （即善意買入有價證券順大裕公司股票之人），並屬內線交易
  行為禁止之法律規定所保護之對象，且因情節重大，被上訴人
  均應就其於消息未公開前賣出順大裕公司股票之價格，與消息
  公開後10個營業日收盤平均價格之差額3倍，賠償善意從事相
  反買賣之人即上訴人。而上訴人係於90年5月間收受原審刑事
  庭88年度訴字第368號違反證券交易法案件判決書之送達後，
  始知悉除被上訴人戊○○以外被上訴人內線交易之事實，被上
  訴人戊○○部分更係於92年4月間收受台灣台中地方法院檢察
  署91年度偵字第11941、11943、20201、24544號起訴書後始知
  悉，上訴人之請求權應無罹於時效消滅問題。但因上訴人已就
  其中一成為一部請求，另案提起民事訴訟，為此爰於本件訴訟
  ，併依證券交易法第157條之1第2項、民法第184條第1項前段
  、後段、第2項、第185條（侵權行為）等之法律關係，請求被
  上訴人賠償差額之1成（即0.1倍）。訴之聲明：(1)被上訴人戊
  ○○應給付上訴人5,913,224元，及自87年11月27日起至清償
  日止，按年息5%計算之利息。被上訴人林岳鋒就其中之2,309,
  858元及利息部分，被上訴人庚○○就其中之2,347,424元及利
  息部分，被上訴人申○○就其中之266,496元及利息部分，被
  上訴人癸○○○就其中之989,736元及利息部分，各應與被上
  訴人戊○○連帶給付上訴人。(2)被上訴人Ｂ○○應給付上訴人
  4,369,664元，及自87年11月27日起至清償日止，按年息5%計
  算之利息。被上訴人天○○就其中之2,258,650元及利息部分
  ，被上訴人Ａ○○就其中之82,992元及利息部分，被上訴人Ｃ
  ○○就其中之445,536元及利息部分，被上訴人黃○○○就其
  中之241,142元及利息部分，各應與被上訴人Ｂ○○連帶給付
  上訴人。(3)被上訴人丑○○應給付上訴人2,156,342元，及自
  87年11月27日起至清償日止，按年息5%計算之利息。被上訴人
  丁○○就其中之211,200元及利息部分，被上訴人Ｅ○○就其
  中之174,848元及利息部分，被上訴人卯○○就其中之146,230
  元及利息部分，被上訴人寅○○就其中之86,528元及利息部分
  ，各應與被上訴人丑○○連帶給付上訴人。(4)被上訴人宇○○
  應給付上訴人10,420元，被上訴人張小華應給付上訴人436,80
  0元，被上訴人戌○○應給付上訴人51,216元，被上訴人玄○
  ○應給付上訴人257,712元，被上訴人王天送應給付上訴人20,
  084元，被上訴人壬○○應給付上訴人247,362元，被上訴人酉
  ○○應給付上訴人54,184元，被上訴人辰○○應給付上訴人83
  ,360元，被上訴人王博泉應給付上訴人16,672元，被上訴人午
  ○○應給付上訴人18,756元，被上訴人曾世珍應給付上訴人2,
  070,240元，被上訴人曾世芳應給付上訴人1,208,720元，被上
  訴人乙○○應給付上訴人335,524元，被上訴人丙○○應給付
  上訴人41,680元，被上訴人辛○○應給付上訴人10,420元，被
  上訴人未○○應給付上訴人18,756元，及均自87年11月27日起
  至清償日止，按年息5%計算之利息。(5)上訴人供現金或同額之
  台中商業銀行股份有限公司所發行之可轉換定期存單為擔保，
  請准宣告假執行。
  被上訴人則以彼等均非實際從事內線交易之人，自不負賠償責
  任，聲明駁回上訴人之起訴。
四本件第一審對上訴人之請求，判決敗訴，上訴人聲明不服，提
  起上訴，求為廢棄原判決並為如起訴聲明之判決。被上訴人則
  求為判決駁回上訴。
五關於兩造主張之事實及其攻擊防禦方法，除本判決書記載者外
  ，其餘均與第一審判決書記載者相同，均引用之。
六兩造在本審提出之新攻擊防禦方法：
  (一)上訴人方面：
  1.上訴人是否為善意從事相反買賣之人
  (1)關於上訴人是否為相反買賣之人部分：
    按廣三集團所使用之人頭戶於87年11月21日、23日及24日在
    上訴人銀行證券商委託大量買進順大裕及中企股票，於同年
    11月24日、25日及26日應履行交割之日，拒不履行交割，造
    成上訴人為履行交割而受到鉅額損失（參照台灣台中地方法
    院88年度訴字第528刑事判決書）。而依證券交易法第151條
    規定：「於有價證券集中交易市場為買賣者，在會員制證券
    交易所限於會員；在公司制證券交易所，限於訂有使用有價
    證券集中交易市場契約之證券自營商或證券經紀商。」而在
    台灣之證券交易制度，係由台灣證券交易所股份有限公司辦
    理證券市場之結算交割手續，係採公司制，故在證券交易所
    之集中市場買進或賣出股票之契約當事人，為與台灣證券交
    易所股份有限公司訂有「使用有價證券集中交易市場契約」
    之證券自營商或經紀商。至於證券經紀商與投資客戶間則依
    行紀契約之法律關係定之。本件，上訴人銀行附設之證券商
    ，係證券經紀商，依證券交易法第15條第3款及第16條第3款
    規定，係以經營有價證券買賣之行紀、居間、代理及其他經
    主管機關核准相關業務者，故上訴人證券經紀商受廣三集團
    人頭戶之委託大量買進順大裕及中企之股票，其實際在證券
    集中市場買進該順大裕及中企股票之當事人，為上訴人銀行
    證券經紀商，而非委託買進之廣三集團人頭戶。基此，上訴
    人銀行證券經紀商係屬證券交易法第157-1條第2項所定之善
    意從事相反買賣之人（即善意買入有價證券順大裕及中企股
    票之人）。關於此點，並為另案之最高法院95年台上字第28
    25號民事判決所肯認。
  (2)關於上訴人是否為「善意」為相反買賣之人部分：
    被上訴人主張上訴人之善意與否，應由其代理人之善意與否
    決之，而上訴人所主張「內線交易」行為發生之時，上訴人
    之法定代理人為曾正仁，而其正為上訴人所主張「內線消息
    」之產生源頭，是其對於「內線消息」當然知之甚稔，進而
    上訴人主張其為「善意」從事相反買賣之人，顯無理由云云
    。惟查：董事長對內為股東會、董事會及常務董事會之主席
    ，對外代表公司，公司法第208條第3項固定有明文。然僅止
    於該董事長執行公司職務時，始有代表公司之問題，若該董
    事長所執行者，並非公司職務，即無代表公司之問題。而所
    謂執行職務必須為法人目的事業之職務內行為，職務外之行
    為，則係個人行為，與法人無關（施啟揚著，民法總則，76
    年4月版，第133頁參照）。本件，曾正仁於87年11月24日違
    約交割及內線交易之當時，雖為上訴人銀行之董事長（87年
    11月25日即被財政部停權），然其違約交割及內線交易之行
    為，均為廣三集團及順大裕公司自己內部之事務，並非上訴
    人銀行之事務，且曾正仁違約交割之目的，即在將其自己之
    損失套給銀行附設之證券經紀商，與上訴人處於對立關係。
    況上訴人於87年11月21日、23日、24日受委託買進順大裕股
    票，3日合計23億餘元，若上訴人附設證券經紀商營業人員
    事先知悉廣三集團會違約交割，豈會接受委託掛單買進順大
    裕股票，而使自己受到23億餘元之損失？故被上訴人之主張
    ，尚難憑採。又上訴人對於被上訴人從事上揭內線交易乙節
    ，全然不知，遲至90年5月間接獲台灣台中地方法院88年度
    訴字第367號刑事判決書，閱讀其內容，始知被上訴人有如
    上揭內線交易之情事，既事先不知情，應屬本件內線交易善
    意為相反買賣之人，甚為明確。基此，不能以曾正仁自己謀
    議並知悉廣三集團以人頭戶所購買之順大裕及中企股票要讓
    其發生違約交割之重大消息，即謂上訴人知悉該違約交割及
    內線交易之重大消息，而非「善意」。
  2.上訴人是否須為「實際成交」之相反買賣之人
    按本件被上訴人等提出下列抗辯：上訴人於87年11月24日受
    委託買進順大裕股票之價格，與被上訴人於同日賣出之順大
    裕股票之價格不一致，並未相對成交，故上訴人並非為「實
    際上為相反買賣之人」云云。茲提出答辯如下：：
  (1)證券交易法於民國95年01月11日修正，其中第157-1第2項之
    修正之立法理由為：「…. 二、第二項所稱「善意從事相反
    買賣之人」，究係指消息公開前一段期間所有與內線交易行
    為人從事反向買賣之人，或當日所有從事相反買賣之人，易
    生疑義，為免爭議，爰將「善意從事相反買賣之人」修正為
    「當日善意從事相反買賣之人」，以資明確。…. 」，基此
    ，就「善意從事相反買賣之人」，立法者之原意顯然係指「
    所有與內線交易行為人從事反向買賣之人」或「所有從事相
    反買賣之人」，亦即並不限定必須與內線交易行為人相對成
    交之人，而包括所有參與反向買賣之人。只是因「交易期間
    」，究係限於「消息公開前一段期間」或「交易當日」？法
    律上有所疑義，乃藉此次修正，將之限於「當日」善意從事
    相反買賣之人。
  (2)學者賴英照亦認為「善意從事相反買賣之人」，應從廣義解
    釋，並不限於與內線交易行為人實際成交之人，而應包括「
    所有」為相反買賣之人。故從廣義解釋，較能符合立法意旨
    ，對於全體為相反買賣之人較為公平（參照賴英照著，證券
    交易法逐條釋義，第四冊，85年8月三刷，三民書局經銷，
    第545-546頁）。賴英照於2006年2月初版之「股市遊戲規則
    —最新證券交易法解析」一書第560頁亦再次論述道：「參
    、責任要件及因果關係：賠償義務人必須故意為內線交易的
    行為。賠償權利人則應為善意從事相反買賣之人。由於證交
    法第157條之1係規定內線交易人，應對善意從事相反買賣之
    人賠償一定的金額，解釋上原告無須證明交易因果關係（
    reliance, or transaction causation ）或損失因果關係
    （loss causation）, 此點與美國法尚有不同；依美國法，
    原告雖無需證明其交易因果關係，但1934年證交法§21Ｄ（
    ｂ）（4）明定，原告應證明其損失與違法行為之間具有因
    果關係。」（同頁引註第108及第109）等語，可資佐證。
  3.上訴人所受損害，與被上訴人之內線交易行為間有相當因果
    關係，按上市股票買賣制度，係以證券經紀商受股票出賣人
    或買受人之委託，而由證券經紀商以其自己之名義於集中交
    易市場上，為委託人之計算買賣股票。再者有價證券集中交
    易市場，自82年11月起即全面採用電腦自動撮合交易，證券
    商輸入申報買賣資料，經由電腦自動進行撮合。亦即，對於
    現在之有價證券集中交易市場，並無法區別買受者係自何出
    賣人處購得有價證券，為免舉證之困難，故有證券交易法第
    157-1條第2項對於善意從事相反買賣之人負損害賠償責任之
    規定。有如上所述，此內線交易之禁止，僅須內部人具備「
    獲悉發行股票公司有重大影響其股票價格之消息」及「在該
    消息未公開前，對該公司之上市或在證券商營業處所買賣之
    股票，買入或賣出」此二形式要件即成，並未規定行為人主
    觀目的之要件。故內部人於知悉消息後，並買賣股票，是否
    有藉該交易獲利或避免損失之主觀意圖，應不影響其犯罪之
    成立；且該內部人是否因該內線交易而獲利益，亦無足問，
    基此，要認定上訴人所受損害與被上訴人之內線交易行為間
    有相當因果關係？並不需要證明上訴人係為被上訴人等所賣
    出股票之買受人，主要證明被上訴人等有因內線交易而賣出
    順大裕股票，而上訴人係善意為相反買賣（即買進）之人，
    即為已足。綜上，上訴人自得依民法第184條第1項前段規定
    向被上訴人等請求損害賠償。
  4.關於投資人是否為證券交易法第157-1條第2項內線交易犯罪
    之直接被害人部分：
    依證券交易法第151條規定：「於有價證券集中交易市場為
    買賣者，在會員制證券交易所限於會員；在公司制證券交易
    所，限於訂有使用有價證券集中交易市場契約之證券自營商
    或證券經紀商。」而在台灣之證券交易制度，係由台灣證券
    交易所股份有限公司辦理證券市場之結算交割手續，係採公
    司制，故在證券交易所之集中市場買進或賣出股票之契約當
    事人，為與台灣證券交易所股份有限公司訂有「使用有價證
    券集中交易市場契約」之證券自營商或經紀商。至於證券經
    紀商與投資客戶間則依行紀契約之法律關係定之。本件，上
    訴人銀行附設之證券商，係證券經紀商，依證券交易法第15
    條第3款及第16條第3款規定，係以經營有價證券買賣之行紀
    、居間、代理及其他經主管機關核准相關業務者，故上訴人
    證券經紀商受廣三集團人頭戶之委託大量買進順大裕及中企
    之股票，其實際在證券集中市場買進該順大裕及中企股票之
    當事人，為上訴人銀行證券經紀商，而非委託買進之廣三集
    團人頭戶。基此，上訴人銀行證券經紀商係屬證券交易法第
    157-1條第2項所定之善意從事相反買賣之人（即善意買入有
    價證券順大裕及中企股票之人），自會因本件之內線交易行
    為而受到損害。
  5.關於上訴人之請求權已罹於證券交易法第21條所規定或民法
    第197條所規定之2年請求權時效部分：
    按本件請求權時效之起算，應以自請求權人知有賠償義務人
    及其得受賠償之原因起，兩年間不行駛而消滅。上訴人係自
    90年5月間始接獲原審88年訴字第367號違反證券交易法案件
    刑事判決書，及於92年4月4日始接獲台灣台中地方法院檢察
    署檢察官於92年3月26日以91年度偵字第11941、11943、202
    01、24544號起訴書，故距本件之起訴日，尚未逾兩年之時
    效，被上訴人之抗辯為無理由。
  (二)被上訴人方面：
  1.上訴人主張被上訴人分別得悉廣三集團決定自87年11月24日
    起違約交割順大裕公司等重大影響該公司股票價格之消息，
    而於該消息未公開前，將其自己名下及利用人頭戶開戶購買
    之順大裕公司股票，於87年11月24日上午併予賣出，各涉犯
    內線交易罪，而上訴人先後於87年11月19日、同年月20日共
    計買入順大裕公司股票2萬9308張；另廣三集團所使用之人
    頭戶於87年11月21日、23日及24日在上訴人銀行證券商委託
    大量買進順大裕公司股票，於同年11月24、25及26日應履行
    交割之日，拒不履行交割，造成上訴人為履行交割而受到鉅
    額損失等事實，縱使屬實（被上訴人有無內線交易，刑事判
    決尚未確定），惟被上訴人既係於87年11月24日始有內線交
    易賣出順大裕公司股票之行為，上訴人就其所陳先後於87年
    11月19日、同年月20日買入順大裕公司股票，及廣三集團所
    使用人頭戶於87年11月21日、23日在上訴人銀行證券商委託
    買進順大裕公司股票等行為，均係在被上訴人內線交易日之
    前所為，上訴人就上開股票買進之事實，顯非被上訴人為內
    線交易「當日」善意從事相反買賣之人，應屬明確；又就廣
    三集團所使用人頭戶上開委託上訴人銀行證券商（經紀商）
    買進順大裕公司股票之行為，上訴人銀行證券經紀商，僅係
    技術上買賣股票之當事人，非禁止內線交易保護之客體，上
    訴人自亦非善意從事相反買賣之人，亦可認定。因此，上訴
    人應無內線交易之損害賠償請求權，被上訴人之內線交易行
    為亦未不法侵害上訴人之權利或致上訴人受有損害，無負侵
    權行為損害償責任可言，上訴人即非損害賠償請求權人。
  2.上訴人另稱「證券經紀商」乃係「善意為相反買賣之人」之
    主要類型，為其概念之核心，並非概念之外延，自不得輕易
    予以「限縮解釋」，若輕易予以限縮解釋，則「善意為相反
    買賣之人」僅剩「證券自營商」一種，形成占股市交易量之
    絕大部分之「證券經紀商」不受保護，而僅占股市交易量之
    小部分之「證券自營商」受保護之奇特現象，絕非立法之本
    意云云。惟查：
  (1)95年1月11日修正公布之證券交易法第157條之1第2項規定：
    「違反前項規定者，對於『當日善意從事相反買賣之人』買
    入或賣出該證券之價格，與消息公開後10個營業日收盤平均
    價格之差額，負損害賠償責任；其情節重大者，法院得依善
    意從事相反買賣之人之請求，將賠償額提高至3倍；其情節
    輕微者，法院得減輕賠償金額。」前開法律所指「對於『當
    日善意從事相反買賣之人』買入或賣出該證券之價格」，係
    指「實際買賣股票之投資人」買入或賣出股票之價格而言，
    應可確定。
  (2)上訴人本件訴訟所主張損害賠償之範圍，係指上訴人受託買
    入股票之「證券經紀商」因客戶違約交割而「墊款」之損害
    ，故上訴人並非證券交易法第157條之1所規定之「善意從事
    相反買賣之人」。另從上訴人92年4月9日起訴狀證8明細表
    之註一「台中商銀係於87年11月19日、20日買進順大裕股票
    ，故同月17、18日內線交易賣出順大裕股票之人，台中商銀
    並非受害人」，及註二「台中商銀證券商係於87年11月24日
    受委託買進順大裕及中企股票，因委託人違約交割，故墊款
    交同月24日內線交易賣出順大裕、中企股票之人，台中商銀
    為受害人」，足以證明上訴人係受託買入股票之「證券經紀
    商」，而非「當日善意從事相反賣賣之人」之實際買賣股票
    之投資人，毫無疑義。
  3.退步而言，上訴人非87年11月24日內線交易「善意」從事相
    反買賣之人：
  (1)上訴人就其為內線交易「善意」從事相反買賣之人，自應就
    此有利於己之事項負舉證責任（民事訴訟法第277條規定）
    ，合先敘明。
  (2)經查，據台灣高等法院台中分院90年度上重訴字第21號刑事
    判決書所示：「證人即台中商銀信託部副科長魏茂宗，於87
    年12月16日調查員訊問時，證稱……。所以買賣順大裕股票
    ，投資小組沒有進行評估，亦無權過問。曾正仁透過丙○○
    代台中商銀買入順大裕股票作為，根本未經過投資小組審慎
    評估，該投資案若經投資小組評估，依順大裕公司當時股價
    獲利情形，根本沒有投資價值，所以該投資買入順大裕股票
    作為係有違規定等語」。又同一判決中關於上訴人當時總經
    理張輝雄之有罪判決理由稱「關於解除台中商銀前於87年7
    月13日常務董事會第十五屆第七十三次會議所決議『暫停投
    資小組買進上市、上櫃股票』之限制案……而被告張輝雄在
    87年11月16日之常董會中，透過被告曾正仁前述談話，應已
    得知被告曾正仁將以台中商銀之資金投資順大裕股票，為該
    股票護盤，……被告張輝雄顯與曾正仁基於共同意圖為自己
    不法利益之犯意聯絡，違背職務，實施上述行為，致台中商
    銀受損。」。續參同一判決之另一被告王一雄，即原告銀行
    當時之信託部經理，其有罪判決略載「……是被告王一雄身
    為台中商銀信託部之經理，明知被告曾正仁之指示，顯欲以
    台中商銀之資金意圖為自己不法之利益，違背職務，為其廣
    三集團旗下順大裕公司之股票護盤，竟亦違背信託部經理之
    職務，通知各券商由被告丙○○下單，並由被告丙○○限價
    大量買進順大裕股票，造成台中商銀之財物受損，被告王一
    雄顯與被告曾正仁、丙○○有共犯背信之犯行，亦堪認定。
    」則：上訴人非「善意」從事相反買賣之人，至為灼然。再
    者，該刑事案件，概由曾正仁一人所主導，曾正仁當時更係
    上訴人公司之法定代理人，則曾正仁所為當然代表上訴人，
    上訴人當時總經理張輝雄、信託部經理王一雄，亦均代表上
    訴人，顯然上訴人非「善意」從事相反買賣之人。
  (3)再者，據財政部證券期貨管理委員會88.3.23（八八）台財
    證（二）第01173號函所示，其內容指稱：上訴人公司及其
    受僱人因87年11月24日、25日申報客戶等21名買賣順大裕有
    價證券卻未履行交割義務時，有違反「證券商管理規則」及
    「證券商負責人與業務人員管理規則」規定，即（一）未詳
    實評估客戶投資能力；（二）受理未具客戶委任書之代理人
    買賣有價證券；（三）接受客戶逾越投資能力之委託致發生
    鉅額違約交割事件等違法情事，準此，造成順大裕公司股票
    違約交割，上訴人理應屬幫助人，依民法第185條第2項，上
    訴人係為共同侵權行為人之一，則上訴人據證券交易法規定
    請求，自屬無稽。
  4.再退步而言，本件請求已罹於時效：
    上訴人主張內線交易及洗錢等事實發生在87年11月間，且為
    當時上訴人董事長曾正仁一手策劃，並於88年間經檢察官偵
    查終結提起公訴，上訴人於偵查及審判中均委任律師為告訴
    代理人按時開庭並閱卷，而早已知悉其事，上訴人92年4月
    間始提出本件訴訟，顯已罹於時效消滅。
七本院關於前述兩造提出新攻擊防禦方法之意見：
  (一)兩造對下開之爭點爭執之，茲將之論述如下：
    被上訴人是否為證券交易法第157條之1規定應負損害賠償責
    任之人？而上訴人是否為該條所指之「善意從事相反買賣之
    人」，而得請求損害賠償？
  (二)按證券交易法第157條之1分別於91年2月6日、95年1月11日
    修正，上訴人主張被上訴人有上開內線交易之事實，係發生
    於87年11月24日，自應適用91年2月6日修正前之規定，而依
    該時證券交易法第157條之1第1、2、5項規定：「左列各款
    之人，獲悉發行股票公司有重大影響其股票價格之消息時，
    在該消息未公開前，不得對該公司之上市或在證券商營業處
    所買賣之股票，買入或賣出：一該公司之董事、監察人及經
    理人。二持有該公司股份超過百分之十之股東。三基於職業
    或控制關係獲悉消息之人。四從前三款所列之人獲悉消息者
    。」「違反前項規定者，應就消息未公開前其買入或賣出該
    股票之價格，與消息公開後十個營業日收盤平均價格之差額
    限度內，對善意從事相反買賣之人負損害賠償責任；其情節
    重大者，法院得依善意從事相反買賣之人之請求，將責任限
    額提高至三倍。」「第二十二條之二第三項之規定，於第一
    項第一款、第二款準用之；第二十條第四項之規定，於第二
    項從事相反買賣之人準用之。」；而同法第20條規定：「有
    價證券之募集、發行、私募或買賣，不得有虛偽、詐欺或其
    他足致他人誤信之行為。」「發行人依本法規定申報或公告
    之財務報告及財務業務文件，其內容不得有虛偽或隱匿之情
    事。」「違反第一項規定者，對於該有價證券之善意取得人
    或出賣人因而所受之損害，應負賠償責任。」「委託證券經
    紀商以行紀名義買入或賣出之人，視為前項之取得人或出賣
    人。」。依上開規定，因在公開市場買賣股票，不論為自然
    人或法人均不能自行向証券交易所報價，而須委託證券經紀
    商報價買賣，始得為之，則證券經紀商主要業務係於流通市
    場接受客戶委託，代為買賣有價證券，其係以行紀法律關係
    ，向委託人收取手續費，受託買賣股票，證券經紀商為買賣
    當事人，委託人若因內線交易受有損害，因其非買賣之當事
    人，並不能以自己之名義逕行向內線交易人請求之，而應由
    證券經紀商起訴請求，當事人始為適格，然因委託人係實質
    上買賣股票之人，證券交易法第157條之1第4項規定，準用
    第20條第4項規定，將委託之投資人，視為證券之取得人或
    出賣人，使委託人亦具有當事人適格，而得向違法為內線交
    易之人求償。上訴人為證券交易商，其如受善意從事相反買
    賣之人之委託，對內線交易賠償義務人，自得起訴請求損害
    賠償；而委託投資人如為善意從事相反買賣之人，亦得依上
    開規定，對內線交易賠償義務人，提起損害賠償之訴。
  (三)惟查上訴人提起本訴，主張其所受損害之原因事實，係以被
    上訴人分別得悉廣三集團決定自87年11月24日起違約交割順
    大裕公司等重大影響該公司股票價格之消息，而於該消息未
    公開前，將其自己名下及利用人頭戶開戶購買之順大裕公司
    股票，於87年11月24日上午併予賣出，各涉犯內線交易罪，
    而上訴人先後於87年11月19日、同年月20日共計買入順大裕
    公司股票2萬9308張；另廣三集團所使用之人頭戶於87年11
    月21日、23日及24日在上訴人銀行證券商委託大量買進順大
    裕公司股票，於同年11月24、25及26日應履行交割之日，拒
    不履行交割，造成上訴人為履行交割而受到鉅額損失等事實
    ，縱使屬實。惟上訴人主張之本件損害賠償，係其受上開人
    頭戶委託買入股票因違約交割所生墊款之損害，應無疑義。
    而內線交易損害賠償之請求權人，依證券交易法第157條之1
    第2項規定，係善意從事相反買賣之人、或視為善意從事相
    反買賣之委託人，亦即不知內部人擁有內線消息而與之為股
    票買賣之人。又內線交易損害賠償之請求權人，依95年1月
    11月修正後之現行證券交易法第157條之1規定，明確限定須
    對於當日善意從事相反買賣之人買入或賣出該證券之價格，
    與消息公開後十個營業日收盤平均價格之差額，負損害賠償
    責任，亦即須於內線交易當日善意從事相反買賣之人，始有
    權請求賠償。本件事發時之上開條文規定，雖未明文規定限
    於當日，惟由修正之立法理由觀之，所謂善意從事相反買賣
    之人，自仍限於內部人從事內線交易之當日，所有從事與內
    部人等相反買賣之人，始得請求賠償（見賴英照著最新證券
    交易法解析、2006年2月版、第559頁），因之；上訴人如符
    合證券交易法第157條之1第2項規定得為請求損害賠償者，
    自限於87年11月24日當日受委託買進上開股票之部分。查被
    上訴人於87年11月24日出賣股票，惟而於同日委託上訴人買
    進順大裕股票者，均為人頭戶一節，已為上訴人所自陳，則
    當日從事相反買賣之人，顯非該條所規定之「善意」從事相
    反買賣之人。按證券交易法第85條規定，證券經紀商受託於
    證券集中交易市場買賣有價證券，係向委託人收取手續費，
    受託買賣股票漲跌之風險，與證券經紀商並無任何關係，證
    券經紀商並不負股票買賣盈虧之利益、及損失，證券經紀商
    於買賣股票後，與委託投資戶間，係依行紀法律關係計算利
    益、及支付報酬，如因內線交易實際上受有損害者，應係當
    日善意從事相反買賣之投資人，並非受委託買賣股票之證券
    經紀商，證券經紀商僅因受託而以行紀法律關係，在公開市
    場買賣有價證券，而取得求償之當事人適格，惟實質之法律
    關係仍應歸諸於委託之投資人。上訴人於87年11月24日受人
    頭戶委託買入股票，既未符合證券交易法第157條之1規定之
    當日善意從事相反買賣之人，且該人頭戶亦未向被上訴人訴
    請因內線交易所受之損害，上訴人本件之請求，即核與證券
    交易法第157條之1第2項得請求損害賠償之規定不合。上訴
    人所受之損害，實係上開人頭戶因違約交割，所受墊款之損
    失，上訴人應依侵權行為、或契約等法律關係，請求上開人
    頭戶返還交割墊款始是，而上訴人亦另訴向該人頭戶訴請返
    還違約交割墊款之訴，有原法院90年度重訴字第690號侵權
    行為損害賠償民事判決書在卷可稽（見本院卷(二)第185至206
    頁）。
  (四)綜上所述，上訴人本於證券交易法第157條之1第2項、民法
    第184條第1項前段、第2項、第185條（侵權行為）之法律關
    係，而為主張如訴之聲明所示之請求，均無從准許，原審予
    以駁回，併駁回其假執行之聲請，理由雖屬正當，然漏未引
    用本判決書之理由，惟結論並無不同，仍應予以維持。上訴
    意旨執前述六(一)之爭詞，指摘原判決不當，為無理由，應予
    駁回。
八本件上訴人主張（法定）債之責任成立原因，既均不成立（即
  要件尚未充足），則其所主張損害賠償之範圍，本院即勿庸予
  以審酌。
九本件事證既已明確，兩造其餘之攻擊、防禦方法（如有無構成
  刑事犯罪及是否罹於時效），與本件之判斷已不生影響，本院
  自予勿庸予以審酌，均併予敘明。
據上論結，本件上訴為無理由，依民事訴訟法第449條第1項、第
385條第1項前段、第78條，判決如主文。
中    華    民    國    97    年    4     月    22    日
                  民事第四庭    審判長法  官  黃斐君
                                      法  官  陳蘇宗
                                      法  官  黃永祥
以上正本係照原本作成。
如對本判決上訴，須於收受判決送達後二十日內向本院提出上訴
書狀，其未表明上訴理由者，應於提出上訴後二十日內向本院提
出上訴理由書（須按他造人數附具繕本）。
上訴時應提出委任律師為訴訟代理人之委任狀。具有民事訴訟法
第四百六十六條之一第一項但書或第二項之情形為訴訟代理人者
，另應附具律師及格證書及釋明委任人與受任人有該條項所定關
係之釋明文書影本。
                                      書記官  陳信和
中    華    民    國    97    年    4     月    24    日
                                                      Ａ


司法院資訊處製作；財團法人民間司法改革基金會備份。
